【裁判字號】    92,台上,7124
【裁判日期】    921218
【裁判案由】    偽造有價證券等罪
【裁判全文】
最高法院刑事判決                              九十二年度台上字第七一二四號
    上   訴   人  台灣高等法院台中分院檢察署檢察官
    上訴人即被告  甲○○
右上訴人等因被告偽造有價證券等罪案件，不服台灣高等法院台中分院中華民國八十
九年八月二十二日第二審判決（八十九年度上訴字第五八三號，起訴案號：台灣台中
地方法院檢察署八十六年度偵字第一七０號），提起上訴，本院判決如左：
    主  文
上訴駁回。
    理  由
一、妨害自由部分：
按刑事訴訟法第三百七十七條規定：上訴於第三審法院，非以判決違背法令為理由，
不得為之。是提起第三審上訴，應以原判決違背法令為理由，係屬法定要件。如果上
訴理由並未依據卷內訴訟資料，具體指摘原判決不適用何種法則或如何適用不當，或
所指摘原判決違法情事，顯與法律規定得為第三審上訴理由之違法情形，不相適合時
，均應認其上訴為違背法律上之程式，予以駁回。本件關於妨害自由部分，上訴人即
被告甲○○上訴意旨略稱：(一)原判決事實欄記載妨害自由之地點有二，即台中市○○
路三三七號十四樓元灃建設開發股份有限公司（下稱元灃公司）前及台中市富可汗汽
車旅館二一０房間，且認告訴人林燦二度被毆打，但理由中說明第一審判決量刑並
無不當時，則謂﹁地點係旅館﹂、﹁無證據可認被告等人有凌虐之行為﹂，另於記載
告訴人被挾持時，謂﹁行方不明甚久﹂，嗣又謂﹁時間尚非長久﹂，前後矛盾。(二)告
訴人因懷恨被告查封拍賣其所有土地，才挾怨報復，其片面指訴諸多瑕疵，證人林龍
祥、柯漢宗、施銓堆之證詞，均偏頗不足採，施學用受脅迫之情亦經被告陳明，被告
曾請求調查﹁竟未引發有人目擊且未有人報警處理﹂、﹁該車必留凹痕或有烤漆脫落
痕跡﹂、﹁告訴人未出具驗傷證明﹂、﹁被告不應也不會先挾持告訴人先回告訴人公
司﹂、﹁告訴人大可利用被告開車於紅綠燈停車之際，乘機脫逃﹂、﹁告訴人在眾目
睽睽下欲脫離被告挾持，當非難事﹂、﹁在富可汗汽車旅館洽談之費用由告訴人支付
﹂、﹁在車子發動且行駛中，被挾持之人竟能由他人行動電話聯絡中確定必與被告聯
絡﹂、﹁向告訴人逼取現金，為何仍不在荒郊；被告親自出面，又租用套房，亦違犯
罪常情﹂、﹁於告訴人被綁架之隔日，即邀請被告再為協商，且被告同意以新台幣（
下同）八百萬元了結之情事，不合常理﹂、﹁本件未由警局依法移送偵辦，且林龍祥
於告訴人指示下撤銷報案；告訴人於被告依法為本票裁定並聲請強制執行之際，倏然
告訴﹂等疑點，又原審判決後，告訴人即將附帶民事訴訟撤回，可見其為圖撤銷該項
執行及確認本票債權不存在，始虛構情節誣陷被告，凡此有利於被告之證據，原審均
未調查，亦未說明其理由，於法有違。(三)被告請求傳喚告訴人到庭對質，以查明告訴
人曾否對被告表明事後將補償及附加條件，有無承諾將土地交由被告負責規劃建屋銷
售，而給予每間五十萬元之利潤等情，此與被告是否妨害其行動自由有重要關係，且
告訴人是否出國尚非無疑，原審未向入出境管理局函查告訴人是否滯留國外，不顧﹁
罪疑利益歸被告原則﹂與﹁無證據不得推定其犯罪事實﹂等原則，仍為有罪判決，違
背實體法則與證據法則，有應調查之證據未予調查、判決不載理由及理由矛盾等違法
。檢察官上訴意旨略稱：原判決認定被告與三名姓名不詳之男子，基於共同犯意聯絡
，將告訴人強押至大坑山區出言恐嚇，嗣又帶至富可汗汽車旅館恐嚇，理由中亦載稱
被告等人曾以恐嚇之言詞及行動，使告訴人心生畏怖，已認定被告確有恐嚇犯行，此
部分起訴書雖未論載，但與已起訴之剝奪行動自由部分有牽連關係，屬裁判上一罪，
原判決未予審論，自有違誤。又原判決認定被告明知告訴人不同意支付其所要求之報
酬，理由中謂被告所估算之佣金與事後協議之數額相較，明顯未達三千二百萬元，遑
論被告有何權利要求告訴人簽發面額共五千萬元之本票作為擔保云云，嗣被告又將全
部本票聲請准予強制執行，查封告訴人之土地，可見被告就作為擔保及超過佣金款項
部分，有不法所有之意圖，成立刑法第三百四十六條第一項之恐嚇取財罪，原審撤銷
第一審判決，改論以剝奪行動自由罪，亦於法有違。且告訴人或元灃公司並未欠被告
任何款項，此由買賣合約書及被告無法提出墊付工程款單據即明，協議書第十一點載
稱元灃公司應給付七百八十萬元佣金與被告，係附有停止條件，即須視被告於期限內
履行該協議內容而定，協議書內亦無被告所稱之﹁案發前代墊工程款﹂或﹁案發前已
欠付之佣金﹂部分，難認被告於案發時對告訴人或元灃公司有何債權，原判決誤認告
訴人或元澧公司於案發當時應有欠付被告佣金，自有未當等語。
惟查原判決認定被告應告訴人之託，協助解決房屋產權糾紛並代售餘屋，明知告訴人
因其未能處理完畢，不同意支付其所要求之報酬，竟於民國八十四年十一月三日下午
二時許，與三名姓名不詳之男子，基於共同犯意聯絡，推由該三名男子在台中市○○
○路將告訴人強押至大坑山區予以毆打恐嚇（傷害部分未據告訴），令告訴人當場簽
發並交付面額共八千二百萬元之本票八張，簽立內容記載其同意償還被告三千二百萬
元、登報致歉、將二十六戶房屋移轉與被告以補償損失，及簽發前開本票以資保證之
和解協議書後，再將告訴人載往台中市○○路三三七號十四樓元灃公司前，將本票及
和解協議書交付被告，四人又將告訴人載往台中市富可汗汽車旅館，毆打恐嚇告訴人
交付一千萬元現金及簽發同額即期支票，嗣因獲知告訴人家人已報警，始於同日下午
六時許讓其離開，共同以非法方法剝奪告訴人行動自由之事實，已敘明係依憑告訴人
林燦之指訴，證人施學用、林龍祥、施銓堆、林肇禎、柯漢宗之證言，被告坦承曾
在富可汗旅館與告訴人談債務事宜，復有附卷之和解協議書、契約書、同意書、協議
書、本票、台灣彰化地方法院民事裁定、哈泰利旅館房間登記資料及電話資料可稽，
為其所憑之證據。並說明被告請求與告訴人對質，告訴人經傳喚雖未出庭，但告訴人
已於警訊、檢察官偵查中及第一審調查時到庭陳述，且被告妨害自由犯行至為明確，
無再調查之必要。而以被告否認犯罪之辯解，認係卸責之詞，詳敘理由予以指駁。查
被告推由三名不詳姓名男子先將告訴人押往山區毆打恐嚇，於簽發並交付本票及和解
協議書後，再將告訴人載往旅館毆打恐嚇交付現金及支票，嗣因獲知告訴人家人報警
，始讓其離去，被告妨害告訴人行動自由之犯罪構成要件事實，原判決已依法認定，
詳敘其所憑之證據及認定之理由。告訴人從被挾持至獲釋止，其行動自由橫遭剝奪，
所經過之處所均屬犯罪地點，而刑法第三百零二條第一項所謂非法方法，本包括強暴
、脅迫等情事在內，縱妨害他人行動自由之目的，在使其行無義務之事，此項低度行
為，應為剝奪行動自由之高度行為所吸收，僅論以刑法第三百零二條第一項之罪。原
判決理由於敘及第一審判決量刑並無不當時，謂﹁地點係旅館﹂、﹁無證據可認被告
等人有凌虐之行為﹂，另於記載告訴人被挾持時，謂﹁行方不明甚久﹂，嗣又謂﹁時
間尚非長久﹂，前後縱不盡一致，但顯然與論罪科刑及法律之適用無影響，被告上訴
意旨第一點執此指摘，自非合法之上訴理由。又採證認事，係事實審法院職權之行使
，其對證據證明力所為之判斷，苟係基於吾人日常生活之經驗，而未違背客觀上可認
為確實之定則，即不能任意指摘。至所謂應於審判期日調查之證據，則係指該證據在
客觀上為法院認定事實及適用法律之基礎而言。本件原判決就其如何依前開證據資料
，認定被告有妨害告訴人行動自由犯行之心證理由，已闡述明晰，核與證據法則並無
違背。而被告於原審請求調查之疑點，均無調查之必要，原判決已於理由中加以說明
，被告上訴意旨第二點所謂之疑點及有利證據，客觀上亦非法院認定事實及適用法律
之基礎，上訴意旨仍執陳詞，對原審採證認事職權之合法行使及原判決已經說明之事
項，任意指摘，委無足取。至被告請求傳喚告訴人到庭對質，原判決已說明告訴人曾
於警訊、檢察官偵查中及第一審調查時到庭陳述，事證明確，無再調查之必要，且被
告請求調查之待證事實，如告訴人曾否對被告表明事後將補償及附加條件，有無承諾
將土地交由被告負責規劃建屋銷售，而給予每間五十萬元之利潤等情，對原判決所為
之論斷並無影響，被告上訴意旨第三點執此指摘，要無可採。其餘上訴意旨，對原審
審判職權之合法行使及不影響判決本旨之事項，任意指為違法，均非合法之上訴理由
。其上訴違背法律上之程式，應予駁回。次查裁判上一罪案件，其中一部得提起第三
審上訴，一部不得提起，必須得提起第三審上訴部分有合法之上訴，始能就不得提起
部分併予審判。又刑法第三百零二條之妨害自由罪，係妨害他人自由之概括的規定，
如以使人行無義務之事，或妨害人行使權利為目的，而其強暴、脅迫已達於剝奪人行
動自由之程度，即祇成立本罪，不應再依同法第三百零四條論處，本件被告僅成立剝
奪人行動自由罪，並未牽連觸犯刑法第三百四十六條第一項之恐嚇取財罪，原判決已
說明甚詳（第九、十、十一頁），前開恐嚇取財罪，係刑事訴訟法第三百七十六條第
六款所列不得上訴於第三審法院之案件，檢察官此部分上訴意旨，要係以被告另牽連
觸犯不得上訴於第三審法院之恐嚇取財罪，進而指摘原判決未論以該罪有所不當，至
對於得上訴於第三審法院之剝奪人行動自由部分，上訴意旨並未依據卷內資料，具體
指摘原判決不適用何種法則或如何適用不當，揆之前揭說明，自非合法之上訴理由，
此部分上訴亦違背法律上之程式，應予駁回。
二、偽造有價證券部分：
本件關於偽造有價證券部分，檢察官上訴意旨略稱：告訴人被逼簽發之本票僅有八張
，原判決附表一與附表二之本票票號不同，縱經告訴人辨認其上簽名與親筆簽名很像
，然非﹁完全相同﹂，且附表二之本票上指紋經鑑定確非告訴人指紋，足證係出於偽
造，原審未查明是否被告或該三名不詳男子所為，有調查未盡之違法。又施銓堆證稱
被撕毀者係正本非影本，被告初則否認有交還本票或將本票撕毀之事，迨委任辯護人
後才改稱所撕毀者係彩色影印本，另施銓堆於警訊中證稱：曾與被告約至台中長榮桂
冠酒店商談，當時林龍祥也在場，被告表示﹁錢都有人在偽造，本票哪有什麼問題﹂
，原審未傳訊林龍祥查證，亦未說明前開證詞何以不足採，有判決理由不備之違法。
另原判決理由謂被告縱使偽造原判決附表二之八張本票，其偽造之目的，並非為行使
該本票上表彰之債權，僅係偽造後欲於告訴人面前撕毀以資取信，自與刑法第二百零
一條須意圖供行使之用之主觀構成要件有間云云，應有未當。因偽造時是否即預定予
以撕毀，抑別有用途，原審並未詳查，且被告撕毀本票之目的係在避免告訴人對其追
訴八十四年十一月三日所為犯行或報警處理，是否應構成行使偽造有價證券罪，值得
商榷，原審認定被告非意圖供行使之用，有適用法則不當之違法等語。
惟查原判決以公訴意旨略稱：被告於前揭時地恐嚇並令告訴人簽交本票八張後，於八
十四年十一月六日與告訴人相約至台中市○○路﹁律法聯合律師事務所﹂，被告因恐
告訴人再爽約，遂先偽造告訴人簽發如原判決附表二所示面額共八千二百萬元本票八
張，於當時經由施銓堆出面協議後和解，由被告交付該八張偽造之本票與施銓堆撕毀
，因認被告涉有偽造有價證券罪嫌云云。惟經審理結果，則認被告犯罪不能證明，因
而維持第一審之無罪判決，駁回檢察官在第二審之上訴。已說明：(一)刑法第二百零一
條之偽造有價證券罪，須行為人偽造時有供行使之用之意圖，且此罪有別於偽造普通
債權證書等文書之行為，另立法從重論處，即因有價證券具有文義性、流通性之兌換
作用，只須占有即足以表彰一定之權利，是此之意圖供行使之用者，應指意圖將該偽
造之有價證券作為真正有價證券，而欲以占有主張其上記載債權之意。原判決附表二
之本票八張係告訴人所提出，依告訴人供稱：﹁而這八張本票上的字體，看起來又像
是我的字，但指印經我現場捺印比對，並不是我捺印的指紋﹂、﹁（提示本票正、影
本各八張，那些是你簽的）不知道，我只簽八張本票，我簽的有寫金額並捺指印﹂、
﹁施銓堆有拿回來給我看一下，我看名字後說是，後來施銓堆說要拿去燒掉﹂云云，
對照告訴代理人所供：﹁林燦說簽本票時很緊張，不記得他簽了那八張，他覺得十
六張本票上之簽名都很像他簽的筆跡，我們無法認定那八張是偽造的﹂、﹁撕碎本票
告訴人有看過，他說很像其簽名﹂云云，佐以原判決附表二所示八張本票上之簽名，
與被告持向法院聲請裁定之本票影本上之簽名形式上觀之略有相似等情，可見告訴人
所提出原判決附表二所示八張本票是否被偽造，尚非無疑。(二)證人施銓堆於警訊時供
稱：十一月六日在律師事務所見到被告後，被告說要伊一起到樓下，被告離伊一段距
離，當伊近身時被告即出示該八張本票，讓伊看一下隨即把本票撕成二半並交給旁邊
的人繼續撕成碎片裝入紙袋交伊帶回，因告訴人有說撕碎後要帶回去給渠看等語；證
人常照倫證稱該本票係林龍祥所交付，伊交待助理將碎片拼湊起來云云，對照告訴人
所供情節，則被告如確實當場撕碎該八張本票，施銓堆帶回給告訴人看時，告訴人能
否看清係其被逼簽發之八張本票，已有可疑；且事後能否再拼湊出如一審卷所附之本
票正本，更有疑問。況經警察局將該八張本票鑑驗其指紋，並無與涉嫌人指紋相符情
事，有內政部警政署刑事警察局八十五年十二月二十三日刑紋字第八二三三一號函在
卷可稽，是該八張本票是否被告所偽造交付，益難證明。再者，被告費力取得原判決
附表一之八張本票，而十一月六日前被告尚未獲金錢給付，是否會因告訴人報警或有
警察前來瞭解案情，即偽造原判決附表二之八張本票並予撕碎以取信告訴人，該附表
二之八張本票是否被告所偽造交付，實有疑問。(三)告訴人委由施銓堆於八十四年十一
月六日在常照倫律師事務所，與被告協商解決取回原判決附表一之八張本票，告訴人
對該本票取回之過程自會慎重為之，當無僅收受已撕碎之八張本票，嗣後再予提出主
張即係被告所交付撕碎之八張本票之理，足見告訴人所稱原判決附表二之本票係被告
所偽造交付云云，尚難採信。又證人施銓堆雖證稱被告所交付係正本並非影本，惟其
於原審提示本票正本詢以有何意見時，卻陳稱：﹁當天他們叫我去拿本票，我就去拿
，林燦說這字跡沒有錯，我才會拿，何況他們之前都已協調好了，才叫我前去﹂云
云，可見施銓堆向被告所取得之撕碎八張本票正本，是否即係告訴人所稱原判決附表
二之本票，仍有疑問。況該八張本票之指紋與被告不符，能否逕認係被告所偽造，自
屬可疑，縱認係被告所偽造，然其偽造之目的並非為行使該本票上表彰之債權，僅係
偽造後欲於告訴人面前予以撕毀而取信於告訴人，亦與刑法第二百零一條偽造有價證
券罪須意圖供行使之用之主觀構成要件有間，此外復查無其他積極證據，自應為無罪
之判決。查告訴人所提如原判決附表二所示八張本票上之指紋，經送內政部警政署刑
事警察局鑑驗結果，既與被告之指紋不符，該八張本票是否被告所偽造交付，即有疑
問，縱認係被告所偽造，其偽造之目的，僅係欲於告訴人面前予以撕毀用資取信，並
非為了行使該本票上表彰之債權，亦與偽造有價證券罪須意圖供行使之用有別，不能
以該罪相繩，原判決已論敘甚詳，而原判決附表二所示八張本票上之指紋，經鑑驗結
果與被告之指紋不符，原審已予查明，另所謂三名不詳男子，既無確實姓名年籍資料
可考，自無從調查是否為其三人所偽造。又被告縱曾與施銓堆商談並表示﹁錢都有人
在偽造，本票哪有什麼問題﹂，亦無從據此推翻原判決之論斷基礎，而為不利於被告
之認定。至原判決認告訴人所提原判決附表二之八張本票，縱令係被告所偽造交付，
其目的僅係欲於告訴人面前予以撕毀用資取信，並非意圖供行使之用，係事實審法院
採證認事之職權行使，檢察官上訴意旨並未依據卷內資料，具體指摘原判決此部分論
斷如何違法，所謂被告撕毀本票之目的，係在避免告訴人追訴前開犯行或報警處理云
云，要屬個人之意見，執此指摘，自非合法之上訴理由。此部分上訴違背法律上之程
式，應予駁回。
據上論結，應依刑事訴訟法第三百九十五條前段，判決如主文。
中      華      民      國    九十二    年     十二     月     十八     日
                              最高法院刑事第十二庭
                                  審判長法官  陳  正  庸
                                        法官  賴  忠  星
                                        法官  王  居  財
                                        法官  張  清  埤
                                        法官  林  開  任
      右正本證明與原本無異
                                              書  記  官
中      華      民      國    九十二    年     十二     月    二十三    日
                                                                        ｖ


司法院資訊處製作；財團法人民間司法改革基金會備份。
